【裁判字號】    99,消債抗,92
【裁判日期】    991206
【裁判案由】    清算事件
【裁判全文】
臺灣臺北地方法院民事裁定            99年度消債抗字第92號
抗  告  人  高玟
代  理  人  詹豐吉律師
上列抗告人因消費者債務清理事件聲請清算，對於民國99年8 月
16日本院99年度消債清字第51號裁定提起抗告，本院裁定如下：
    主  文
原裁定廢棄。
抗告人高玟自民國九十九年十二月六日下午四時起開始清算程
序，並同時終止清算程序。
    理  由
一按債務人不能清償債務或有不能清償之虞者，得依本條例所定
  更生或清算程序，清理其債務；法院開始清算程序之裁定，應
  載明其年、月、日、時，並即時發生效力；債務人之財產不敷
  清償清算程序之費用時，法院應裁定開始清算程序，並同時終
  止清算程序，消費者債務清理條例（下稱消債條例）第3 條、
  第83條第1項、第85條第1項分別定有明文。次按債務人對於金
  融機構因消費借貸、自用住宅借款、信用卡或現金卡契約而負
  債務，在聲請更生或清算前，應提出債權人清冊，以書面向最
  大債權金融機構請求協商債務清償方案，並表明共同協商之意
  旨；債務人與金融機構協商成立者，不得聲請更生或清算。但
  因不可歸責於己之事由，致履行顯有重大困難者，不在此限；
  本條例施行前，債務人依金融主管機關協調成立之中華民國銀
  行公會會員，辦理消費金融案件無擔保債務協商機制與金融機
  構成立之協商，準用前項之規定，消債條例第151條第1項、第
  5項、第6項亦有明定。又債務人之收入扣除其與金融機構協商
  約定之還款金額後，顯不足以維持最低生活者，無法履行協商
  條件致發生毀諾之情事，核屬消債條例第151條第5項但書所規
  定之不可歸責於己致履行顯有重大困難之事由，且該條項並未
  以「成立協商後須另行發生不可歸責於己之因素導致履行顯有
  重大困難」為要件，故協商時所成立之條件依債務人之收入已
  發生履行顯有重大困難，即屬不可歸責於己之事由（臺灣高等
  法院暨所屬法院97年法律座談會民事類提案第44號參照）。
二抗告意旨略以：
  (一)伊固於民國95年5 月間與最大債權銀行美商花旗銀行股份有
    限公司（下稱美商花旗銀行）成立債務協商，約定分120 期
    、零利率、每月償還新臺幣（下同）23,041元。惟伊當時無
    任何收入，按伊個人財務狀況，顯無償債能力，僅因債務協
    商乃斯時唯一解決債務之法律制度，且當時伊子女雖非優渥
    ，但仍可勉強負擔上開每月償還金額，伊迫於無奈，遂應允
    該協商方案。
  (二)嗣伊子女經濟狀況逐漸惡化，致伊失卻穩定還款來源，而陷
    於債務不能清償之窘境，然因銀行催討接連不斷，伊不堪其
    擾，乃再次與銀行達成協議，以解決伊迫切之債務問題。蓋
    此次協商雖係於消債條例制定後，惟該條例尚未施行，而伊
    不諳法律，無法期待伊待該條例施行後方聲請清算，是斯時
    伊乃認與銀行達成協議為唯一之債務處理方式，遂於97年10
    月2日與銀行變更協議方案，約定分173期、零利率、每月償
    還金額減少為12,652元，然此一方案亦逾伊及伊子女之還款
    能力，是伊履行協議仍有困難。
  (三)據此，伊先後二次協商時財務能力確屬不佳，與債權銀行達
    成協議，係因當時特殊時空背景所致，絕非伊有所「冀圖獲
    得協商成立之利益」之意。況伊於第二次協商時，雖知悉伊
    子女財務能力欠佳，然伊子並未全然將其經濟能力告知伊，
    當未能逕認伊未有期待伊子還款。是原審逕以臆測之詞，認
    定伊無可能期待伊子代為清償債務，遽為駁回伊之聲請，有
    調查未盡之違法，爰提起抗告，請求廢棄原裁定云云。
三經查：
  (一)抗告人於消費者債務清理條例施行前之95年5 月間，業就其
    積欠各金融機構之信用卡債務，利用金融主管機關協調成立
    之中華民國銀行公會會員辦理消費金融案件無擔保債務協商
    機制，與各債權銀行成立協商，約定自95年5月起，分120期
    零利率、每月10日以23,041元依各債權銀行債權金額比例清
    償債務；抗告人嗣申請變更協議還款方案，於97年10月2 日
    與美商花旗銀行成立協議，約定分173 期零利率、每月10日
    以12,652元依各債權銀行債權金額比例清償債務。抗告人於
    協商成立後依約還款至98年11月26日，嗣未再依約履行而毀
    諾等情，有協議書、無擔保債務還款計劃、變更清償方案申
    請書、增補約據、繳款明細表在卷可稽（見原審卷第 45-49
    頁、本院卷第37-38頁）。
  (二)而抗告人生於26年6月1日，有個人戶籍資料在卷可佐（見本
    院卷第214 頁），其於95年、97年間二度與債權銀行成立協
    商時分別為69歲、71歲，斯時已無工作收入，亦無其他財產
    等情，有財政部臺北市國稅局96、97年度綜合所得稅各類所
    得資料清單、財產歸屬資料清單在卷足憑（見原審卷第 28-
    30頁）。經參酌行政院主計處公告之95、97年度最低生活費
    用，臺北市平均每人每月最低生活費各為14,377元、14,152
    元，抗告人之收入尚不足支應其每月之基本生活費用，足認
    其與債權銀行成立協商時，該協商條件足使其無法維持最低
    限度之生活，揆諸前揭說明，抗告人於協商成立後未能履行
    而毀諾，即屬消債條例第151條第5項但書所指「不可歸責於
    己致履行顯有重大困難之事由」。
  (三)又抗告人現年73歲，且罹患陳舊性腦中風、失智症、憂鬱性
    精神官能症等疾病，目前行動不便，與其夫同靠女兒陳佳楣
    扶養等情，有診斷證明書附卷可參（見本院卷第224、 239-
    242 頁），且據陳佳楣到庭證述明確（見本院99年11月22日
    訊問筆錄），是抗告人已無法正常工作一節，堪可認定。依
    前開說明，抗告人對於上開未償債務應已無清償之能力或已
    不能為清償，當甚明確。從而，抗告人聲請清算，應屬有據
    。原審未詳究上情，而逕予駁回抗告人清算之聲請，容有未
    洽，抗告人指摘原裁定不當，求予廢棄，為有理由，爰由本
    院廢棄原裁定，並裁定准予抗告人清算之聲請。再者，抗告
    人名下並無任何財產，且無工作收入，已如前述，堪認抗告
    人之財產已不敷清償清算程序之費用，爰依法裁定開始本件
    清算程序，並同時終止清算程序。
四又法院終止清算程序後，抗告人之債務並非當然免除，仍應由
  法院斟酌消債條例有關免責規定（消債條例第133條、第134條
  、第135 條參照），依職權認定是否裁定免責，故法院終止清
  算程序後，抗告人雖有免責之機會，惟其財產不敷清償清算程
  序之費用如係因上述條例所定不可免責之事由所致，法院即非
  當然為免責之裁定，抗告人就其所負債務仍應負清償之責，附
  此敘明。
五據上論結，本件抗告為有理由，依消債條例第15條，民事訴訟
  法第495條之1第1項、第492條、第450條，裁定如主文。
中    華    民    國    99    年    12    月    6     日
                民事第七庭審判長法  官  陶亞琴
                                法  官  蘇嘉豐
                                法  官  陳婷玉
以上正本係照原本作成。
本裁定不得再抗告。
中    華    民    國    99    年    12    月    6     日
                                書記官  吳鸝稻

司法院資訊處製作；財團法人民間司法改革基金會備份。
